【裁判字號】    98,訴緝,42
【裁判日期】    980320
【裁判案由】    商業會計法等
【裁判全文】
臺灣臺北地方法院刑事判決              98年度訴緝字第42號
公  訴  人  臺灣臺北地方法院檢察署檢察官
被      告  甲○○
上列被告因商業會計法等案件，經檢察官提起公訴（九十七年度
偵字第一０二九號），被告為有罪之陳述，本院合議庭裁定改由
受命法官獨任以簡式審判程序審理，判決如下：
    主  文
甲○○共同連續犯商業會計法第七十一條第一款之填製不實罪，
處有期徒刑捌月，減為有期徒刑肆月，如易科罰金，以銀元參佰
元即新臺幣玖佰元折算壹日。
    事實及理由
一、本案之犯罪事實及證據，除犯罪事實部分補充更正：「甲○
    ○與真實姓名年籍不詳綽號『大頭』、『阿雪』之成年人共
    同基於行使業務上登載不實文書，及以明知為不實之事項填
    製會計憑證，與幫助納稅義務人逃漏稅捐之概括犯意聯絡，
    以新臺幣（下同）六萬元之對價，由甲○○將其國民身分證
    正本於民國九十四年間某日，在臻臻有限公司設於臺北市○
    ○○路○段一七八號十樓之二內，交與綽號『阿雪』之成年
    女子所介紹之綽號『大頭』之成年男子」；證據部分補充：
    「被告甲○○於本院訊問時之自白」外，餘均引用如附件檢
    察官起訴書之記載。
二、本件被告甲○○所犯商業會計法等罪，非為死刑、無期徒刑
    、最輕本刑為三年以上有期徒刑之罪，或高等法院管轄第一
    審案件，且被告於本院準備程序中，先就被訴事實為有罪之
    陳述，於經告知被告簡式審判程序之旨，並聽取當事人之意
    見後，由本院裁定適用簡式審判程序。
三、查被告行為後，刑法業於九十四年二月二日修正公布，並於
    九十五年七月一日施行。按行為後法律有變更者，適用行為
    時之法律，但行為後之法律有利於行為人者，適用最有利於
    行為人之法律，現行刑法第二條第一項訂有明文。此條規定
    乃與刑法第一條罪刑法定主義契合，而貫徹法律禁止溯及既
    往原則，係規範行為後法律變更所生新舊法律比較適用之準
    據法，是刑法第二條本身雖經修正，但刑法第二條既屬適用
    法律之準據法，本身尚無比較新舊法之問題，應一律適用裁
    判時之現行刑法第二條規定以決定適用之刑罰法律，先予辨
    明。又以本次刑法修正之比較新舊法，應就罪刑有關之共犯
    、未遂犯、想像競合犯、牽連犯、連續犯、結合犯，以及累
    犯加重、自首減輕暨其他法定加減原因（如身分加減）與加
    減例等一切情形，綜其全部罪刑之結果而為比較，最高法院
    九十五年五月二十三日著有九十五年度第八次刑庭會議決議
    可資參照。經查：
  (一)被告行為後，商業會計法於九十五年五月二十四日公布，於
    同年月二十六日生效。修正前、後之構成要件均相同。但修
    正前之商業會計法第七十一條之法定刑為：五年以下有期徒
    刑、拘役或科或併科新臺幣十五萬元以下罰金。而九十五年
    五月二十六日生效之新法第七十一條之法定刑為：處五年以
    下有期徒刑、拘役或科或併科新臺幣六十萬元以下罰金。比
    較新、舊法之結果，被告行為之舊法對被告較為有利。是揆
    諸前開刑法第二條第一項前段之規定，本件自應適用被告行
    為時之舊法。又本件被告所犯刑法第二百十六條、第二百十
    五條之罪之主刑為三年以下有期徒刑、拘役或五百元以下罰
    金，被告行為時之刑法就罰金刑之規定，依修正前刑法第三
    十三條第五款規定，罰金刑應處銀元一元以上，惟九十四年
    一月七日修正，九十四年二月二日公布，九十五年七月一日
    施行之刑法第三十三條第五款則規定：「罰金：新臺幣一千
    元以上，以百元計算之」，而九十五年六月十四日修正公布
    之刑法施行法第一條之一規定：「中華民國九十四年一月七
    日刑法修正施行後，刑法分則編所定罰金之貨幣單位為新臺
    幣。九十四年一月七日刑法修正時，刑法分則編未修正之條
    文定有罰金者，自九十四年一月七日刑法修正施行後，就其
    所定數額提高為三十倍，但七十二年六月二十六日至九十四
    年一月七日新增或修正之條文，就其所定數額提高為三倍」
    ，比較修正前後之罰金刑輕重，該罰金刑之最低刑度於修法
    後已有加重，故以九十五年七月一日修正公布施行前之規定
    較有利於被告，應依刑法第二條第一項前段規定，適用行為
    時之法律，亦即適用修正前之刑法第二百十六條、第二百十
    五條規定論科。
  (二)被告行為後，刑法第二十八條共犯之規定，於九十四年二月
    二日修正、九十五年七月一日施行前之規定為：「二人以上
    共同實施犯罪之行為者，皆為正犯」，修正施行後之規定則
    為：「二人以上共同實行犯罪之行為者，皆為正犯」，揆諸
    本條之修正理由係為釐清陰謀共同正犯、預備共同正犯、共
    謀共同正犯是否合乎本條規定之正犯要件。而本案被告共犯
    之行為，屬實行犯罪行為之正犯，則適用修正施行前之刑法
    第二十八條規定論擬，並無不利於被告。
  (三)刑法第五十五條關於牽連犯之規定亦業經刪除，是依據現行
    法，被告所犯各罪即應予分論並罰，故經比較新舊法結果，
    可知以適用被告等行為時之法律即修正前刑法第五十五條牽
    連犯之規定，較有利於被告。
  (四)被告行為後，刑法第五十六條關於連續犯之規定，業於九十
    四年二月二日修正刪除，且依刑法施行法第十條之一規定，
    於九十五年七月一日生效，修正刪除連續犯規定後，除法理
    上合於接續犯、包括一罪之情形仍可以一罪論外，其餘數犯
    罪行為之情形，即應依刑法第五十一條規定分論併罰，則依
    修正後刑法第二條第一項規定比較新、舊法結果，舊法第五
    十六條連續犯之規定乃將被告連續數行為論以一罪，僅得加
    重其刑至二分之一，自應適用較有利於被告之行為時法律即
    舊法論以連續犯。
  (五)被告於行為時之刑法第四十一條第一項前段規定：「犯最重
    本刑為五年以下有期徒刑以下之刑之罪，而受六個月以下有
    期徒刑或拘役之宣告，因身體、教育、職業、家庭之關係或
    其他正當事由，執行顯有困難者，得以一元以上三元以下折
    算一日，易科罰金」，又被告行為時之易科罰金折算標準，
    修正前罰金罰鍰提高標準條例第二條前段（現已刪除）規定
    ，就其原定數額提高為一百倍折算一日，則本件被告行為時
    之易科罰金折算標準，如以銀元三百元折算一日，經折算為
    新臺幣後，即應以新臺幣九百元折算為一日。惟九十五年七
    月一日修正公布施行之刑法第四十一條第一項前段則規定：
    「犯最重本刑為五年以下有期徒刑以下之刑之罪，而受六個
    月以下有期徒刑或拘役之宣告者，得以新臺幣一千元、二千
    元或三千元折算一日，易科罰金」，比較修正前後之易科罰
    金折算標準，以九十五年七月一日修正公布施行前之規定，
    較有利於被告等，則應依刑法第二條第一項前段，適用修正
    前刑法第四十一條第一項前段規定，定被告之易科罰金折算
    標準。
  (六)依上開新舊刑法之各條文規定之情形，經綜合整體比較全部
    罪刑規定之結果，以九十五年七月一日修正施行前之舊刑法
    規定，較有利於被告；依現行刑法第二條第一項前段所定「
    從舊從輕」原則，自應整體適用被告行為時之法律即修正前
    之刑法規定論處。
四、按統一發票係營業人依營業稅法規定於銷售貨物或勞務時，
    開立並交付予買受人之交易憑證，足以證明會計事項之經過
    ，應屬商業會計法所稱之會計憑證，且商業會計法第七十一
    條第一款以明知為不實之事項，而填製會計憑證之罪，原即
    含有業務上登載不實之本質，應逕論以商業會計法第七十一
    條第一款之罪（最高法院八十七年度臺非字第三八九號、八
    十五年度臺上字第三一四五號判決參照）。再按營利事業單
    位填報之營業人銷售額與稅額申報書，係屬業務上所製作之
    文書，此種營業人銷售額與稅額申報書內容如有不實，而足
    生損害於公眾或他人，即屬刑法第二百十五條業務上登載不
    實罪所規範之對象。核被告甲○○所為，係犯稅捐稽徵法第
    四十三條第一項之幫助納稅義務人逃漏稅捐罪、修正前商業
    會計法第七十一條第一款之商業負責人以明知為不實之事項
    而填製會計憑證罪、修正前刑法第二百十六條、第二百十五
    條行使業務上登載不實文書罪。被告甲○○與真實姓名年籍
    不詳綽號「阿雪」、「大頭」之成年人，有犯意聯絡及行為
    分擔，均為共同正犯。被告所犯業務上登載不實文書罪，為
    行使業務上登載不實文書罪所吸收，不另論罪。被告多次行
    使業務上登載不實文書罪、填製不實會計憑證罪及幫助逃漏
    稅捐罪，時間緊接，所犯構成要件相同之罪，顯係基於概括
    犯意為之，應各依修正前刑法第五十六條規定，以連續犯論
    處，並加重其刑。被告所犯上開連續行使業務上登載不實文
    書罪、填製不實會計憑證罪及幫助逃漏稅捐罪間，有方法、
    目的之牽連關係，應依修正前刑法第五十五條規定，從一重
    之連續商業負責人明知不實事項而填製會計憑證罪處斷。爰
    審酌被告素行，其為圖謀私利，以六萬元對價共犯填發不實
    之會計憑證，詐取錢財，所為影響商業文書之正確性及及社
    會經濟之正常發展，另共犯以虛開發票之方式幫助他人逃漏
    稅捐，造成他人逃漏稅捐，影響國家財政收入及賦稅制度之
    公平性，紊亂稅捐稽徵體制，惟犯後坦承犯行，態度良好，
    兼衡其生活狀況、品行、智識程度暨檢察官求刑等一切情狀
    ，量處如主文所示之刑，以資懲儆。又中華民國九十六年罪
    犯減刑條例於九十六年七月十六日已公布施行，而被告本案
    犯罪時間在九十六年四月二十四日以前，且無不能減刑之事
    由，合於該條例第二條第一項第三款之規定，依法減輕其宣
    告刑二分之一，並諭知易科罰金之折算標準。
據上論斷，應依刑事訴訟法二百七十三條之一第一項、第二百九
十九條第一項前段、第三百十條之二、第四百五十四條第二項，
九十五年五月二十四日修正前商業會計法第七十一條第一款，稅
捐稽徵法第四十三條第一項，刑法第十一條前段、第二條第一項
前段，修正前（下同）第二百十五條、第二百十六條、第二十八
條、五十六條、第五十五條後段、第四十一條第一項前段，修正
前罰金罰鍰提高標準條例第二條，現行法規所定貨幣單位折算新
臺幣條例第二條，中華民國九十六年罪犯減刑條例第二條第一項
第三款、第七條、第九條，判決如主文。
本案經檢察官江貞諭到庭執行職務
中    華    民    國    98    年    3     月    20    日
                  刑事第八庭    法  官  詹慶堂
上正本證明與原本無異。
如不服本判決應於收受送達後10日內向本院提出上訴書狀，並應
敘述具體理由；其未敘述上訴理由者，應於上訴期間屆滿後20日
內向本院補提理由書（均須按他造當事人之人數附繕本）「切勿
逕送上級法院」。告訴人或被害人如對於本判決不服者，應具備
理由請求檢察官上訴，其上訴期間之計算係以檢察官收受判決正
本之日期為準。
                                書記官  蔡易霖
中    華    民    國    98    年    3     月    20    日
95年5月24日修正前商業會計法第71條：
商業負責人、主辦及經辦會計人員或依法受託代他人處理會計事
務之人員有下列情事之一者，處5年以下有期徒刑、拘役或科或
併科新臺幣15萬元以下罰金：
一、以明知為不實之事項，而填製會計憑證或記入帳冊。
二、故意使應保存之會計憑證、會計帳簿報表滅失毀損。
三、偽造或變造會計憑證、會計帳簿報表內容或毀損其頁數。
四、故意遺漏會計事項不為記錄，致使財務報表發生不實之結果
    。
五、其他利用不正當方法，致使會計事項或財務報表發生不實之
    結果。
稅捐稽徵法第43條：
教唆或幫助犯第41條或第42條之罪者，處3 年以下有期徒刑、拘
役或科新台幣6萬元以下罰金。
稅務人員、執行業務之律師、會計師或其他合法代理人犯前項之
罪者，加重其刑至二分之一。
稅務稽徵人員違反第33條規定者，除觸犯刑法者移送法辦外，處
1萬元以上5萬元以下罰鍰。
刑法第215條
從事業務之人，明知為不實之事項，而登載於其業務上作成之文
書，足以生損害於公眾或他人者，處3年以下有期徒刑、拘役或5
百元以下罰金。
刑法第216條
行使第 210 條至第 215 條之文書者，依偽造、變造文書或登載
不實事項或使登載不實事項之規定處斷。


司法院資訊處製作；財團法人民間司法改革基金會備份。
